---
title: "Proyecto1_MineriaDatos"
author: "Alejandro Alvarez"
date: "3/25/2022"
output: html_document
---

```{r setup, include=FALSE}
knitr::opts_chunk$set(echo = TRUE)
```
 
Se importan las librerías y paquetes necesarios para procesar, graficar y ordenar los datos de las bases de datos
```{r library/package import, warning=FALSE, message=FALSE}
#install.packages('haven')
library(haven)
library(dplyr)
library(tidyverse)

```

#PUEDE SALTARSE A IMPORTACION DE BASE DE DATOS UNIFICADA# 
Se importan las bases de datos de 2010 - 2019 [10 en total] de sus respectivos archivos de SPSS. Se agregaron datos faltantes y se restructuran nombres para que tengan los mismos nombres de columnas
```{r importación de datasets}
data2009 <- read_sav('./db/2009.sav')
names(data2009)<-toupper(names(data2009))
data2009 <- data.frame(append(data2009, c(VIAPAR=1), after=13))
data2009 <- data.frame(append(data2009, c(PASIREM=9999), after=16))
data2009 <- data.frame(append(data2009, c(PUEBLOPM=9), after=19))
data2009 <- data.frame(append(data2009, c(ESCOLAM=9), after=23))
data2009 <- data.frame(append(data2009, c(CIUOMAD='IGNORADO'), after=24))
data2009 <- select(data2009, -AÑOREG)
data2009 <- data.frame(append(data2009, c(AÑOREG=2009), after=3))
data2009 <- select(data2009, -AÑOOCU)
data2009 <- data.frame(append(data2009, c(AÑOOCU=2009), after=10))
data2009$EDADM[data2009$EDADM == 999] <- 99
data2010 <- read_sav('./db/2010.sav')
names(data2010)<-toupper(names(data2010))
data2010 <- data.frame(append(data2010, c(PAISREM=9999), after=16))
data2010 <- data.frame(append(data2010, c(PUEBLOPM=9), after=19))
data2010 <- data.frame(append(data2010, c(CIUOMAD='IGNORADO'), after=24))
data2010$DEPREM[data2010$DEPREM == 9999] <- 99
data2010$EDADM[data2010$EDADM == 999] <- 99
data2011 <- read_sav('./db/2011.sav')
names(data2011)<-toupper(names(data2011))
data2011 <- data.frame(append(data2011, c(PAISREM=9999), after=16))
data2011 <- data.frame(append(data2011, c(PUEBLOPM=9), after=19))
data2011 <- data.frame(append(data2011, c(CIUOMAD='IGNORADO'), after=24))
data2011$DEPREM[data2011$DEPREM == 9999] <- 99
data2011$EDADM[data2011$EDADM == 999] <- 99
data2012 <- read_sav('./db/2012.sav')
names(data2012)<-toupper(names(data2012))
data2012 <- data.frame(append(data2012, c(AÑOOCU=2012), after=10))
data2012 <- data.frame(append(data2012, c(PUEBLOPM=9), after=19))
data2012 <- data.frame(append(data2012, c(CIUOMAD='IGNORADO'), after=24))
data2012$DEPREM[data2012$DEPREM == 9999] <- 99
data2012$EDADM[data2012$EDADM == 999] <- 99
data2013 <- read_sav('./db/2013.sav')
names(data2013)<-toupper(names(data2013))
data2013$CIUOMAD <- as.character(data2013$CIUOMAD) 
data2013 <- data.frame(append(data2013, c(AÑOOCU=2013), after=10))
data2013 <- data.frame(append(data2013, c(GRETNM=9), after=20))
data2013 <- data.frame(append(data2013, c(OCUPAM=9999), after=25))
data2013$DEPREM[data2013$DEPREM == 9999] <- 99
data2013$EDADM[data2013$EDADM == 999] <- 99
data2014 <- read_sav('./db/2014.sav')
names(data2014)<-toupper(names(data2014))
data2014 <- data.frame(append(data2014, c(AÑOOCU=2014), after=10))
data2014 <- data.frame(append(data2014, c(GRETNM=9), after=20))
data2014 <- data.frame(append(data2014, c(OCUPAM=9999), after=25))
data2014$DEPREM[data2014$DEPREM == 9999] <- 99
data2014$EDADM[data2014$EDADM == 999] <- 99
data2015 <- read_sav('./db/2015.sav')
names(data2015)<-toupper(names(data2015))
data2015 <- data2015 %>% rename(NACIOM = NACIONM)
data2015$CIUOMAD <- as.character(data2015$CIUOMAD) 
data2015 <- data.frame(append(data2015, c(GRETNM=9), after=20))
data2015 <- data.frame(append(data2015, c(OCUPAM=9999), after=25))
data2015$EDADM[data2015$EDADM == 999] <- 99
data2016 <- read_sav('./db/2016.sav')
names(data2016)<-toupper(names(data2016))
data2016 <- data2016 %>% rename(NACIOM = NACIONM)
data2016 <- data.frame(append(data2016, c(GRETNM=9), after=20))
data2016 <- data.frame(append(data2016, c(OCUPAM=9999), after=25))
data2016$EDADM[data2016$EDADM == 999] <- 99
data2017 <- read_sav('./db/2017.sav')
names(data2017)<-toupper(names(data2017))
data2017 <- data2017 %>% rename(NACIOM = NACIONM)
data2017 <- data.frame(append(data2017, c(GRETNM=9), after=20))
data2017 <- data.frame(append(data2017, c(OCUPAM=9999), after=25))
data2017$EDADM[data2017$EDADM == 999] <- 99
data2018 <- read_sav('./db/2018.sav')
names(data2018)<-toupper(names(data2018))
data2018 <- data2018 %>% rename(NACIOM = NACIONM)
data2018 <- data.frame(append(data2018, c(AREAG=9), after=6))
data2018 <- data.frame(append(data2018, c(GRETNM=9), after=20))
data2018 <- data.frame(append(data2018, c(OCUPAM=9999), after=25))
data2018$EDADM[data2018$EDADM == 999] <- 99
data2019 <- read_sav('./db/2019.sav')
names(data2019)<-toupper(names(data2019))
data2019 <- data2019 %>% rename(NACIOM = NACIONM)
data2019 <- data.frame(append(data2019, c(AREAG=9), after=6))
data2019 <- data.frame(append(data2019, c(GRETNM=9), after=20))
data2019 <- data.frame(append(data2019, c(OCUPAM=9999), after=25))
data2019$EDADM[data2019$EDADM == 999] <- 99
data2020 <- read_sav('./db/2020.sav')
names(data2020)<-toupper(names(data2020))
data2020 <- data2020 %>% rename(NACIOM = NACIONM)
data2020 <- data.frame(append(data2020, c(AREAG=9), after=6))
data2020 <- data.frame(append(data2020, c(GRETNM=9), after=20))
data2020 <- data.frame(append(data2020, c(OCUPAM=9999), after=25))
data2020$EDADM[data2020$EDADM == 999] <- 99
```

Se realiza la unión de todas las bases de datos en una sola tabla
```{r join del set de datos completo,  warning=FALSE, message=FALSE}
datatotal <- full_join(data2009, data2010)
datatotal <- full_join(datatotal, data2011)
datatotal <- full_join(datatotal, data2012)
datatotal <- full_join(datatotal, data2013)
datatotal <- full_join(datatotal, data2014)
datatotal <- full_join(datatotal, data2015)
datatotal <- full_join(datatotal, data2016)
datatotal <- full_join(datatotal, data2017)
datatotal <- full_join(datatotal, data2018)
datatotal <- full_join(datatotal, data2019)
datatotal <- full_join(datatotal, data2020)
```

Se realiza un resumen del set de datos y se exporta la base de datos completa a un .CSV para su facil manejo con el resto del equipo
```{r resumen del set de datos completo unificado }
summary (datatotal)
write.csv(datatotal, "./db/database.csv", row.names=FALSE)
```

Se importa una nueva tabla desde el nuevo archivo CSV 
```{r importación base de datos unificada}
database <- read.csv("./db/database.csv", stringsAsFactors = F)
```

Se filtra y crea una variable para analisis de incidencias anuales
```{r}
byyear <- database %>% group_by(database$AÑOOCU) %>% summarise(freq=n()) %>% ungroup()
arrange(byyear, desc(byyear$freq)) 
```
```{r}
histyearly <-  hist(database$AÑOOCU, main="Decesos Fetales por Año",
xlab="Año", xlim=c(2008,2020), ylab="Incidencias", col="red")
text(histyearly$mids, histyearly$counts, labels=histyearly$counts)
```


Analizando las incidencias de decesos fetales por año podemos observar que el año con m ayor número de incidencias es 2010 con 3377 decesos y una tendencia a la baja teniendo una reducción de un 31.71% en 2020.


Se filtra y crea una variable para analisis de registros de decesos por depto.
```{r}
bydept <- database %>% group_by(database$DEPOCU) %>% summarise(freq=n()) %>% ungroup()
bydept$'database$DEPOCU'[bydept$'database$DEPOCU' == 1] <- 'Guatemala'
bydept$'database$DEPOCU'[bydept$'database$DEPOCU' == 2] <- 'El Progreso'
bydept$'database$DEPOCU'[bydept$'database$DEPOCU' == 3] <- 'Sacatepéquez'
bydept$'database$DEPOCU'[bydept$'database$DEPOCU' == 4] <- 'Chimaltenango'
bydept$'database$DEPOCU'[bydept$'database$DEPOCU' == 5] <- 'Escuintla'
bydept$'database$DEPOCU'[bydept$'database$DEPOCU' == 6] <- 'Santa Rosa'
bydept$'database$DEPOCU'[bydept$'database$DEPOCU' == 7] <- 'Sololá'
bydept$'database$DEPOCU'[bydept$'database$DEPOCU' == 8] <- 'Totonicapán'
bydept$'database$DEPOCU'[bydept$'database$DEPOCU' == 9] <- 'Quetzaltenango'
bydept$'database$DEPOCU'[bydept$'database$DEPOCU' == 10] <- 'Suchitepéquez'
bydept$'database$DEPOCU'[bydept$'database$DEPOCU' == 11] <- 'Retalhuleu'
bydept$'database$DEPOCU'[bydept$'database$DEPOCU' == 12] <- 'San Marcos'
bydept$'database$DEPOCU'[bydept$'database$DEPOCU' == 13] <- 'Huehuetenango'
bydept$'database$DEPOCU'[bydept$'database$DEPOCU' == 14] <- 'Quiché'
bydept$'database$DEPOCU'[bydept$'database$DEPOCU' == 15] <- 'Baja Verapaz'
bydept$'database$DEPOCU'[bydept$'database$DEPOCU' == 16] <- 'Alta Verapaz'
bydept$'database$DEPOCU'[bydept$'database$DEPOCU' == 17] <- 'Petén'
bydept$'database$DEPOCU'[bydept$'database$DEPOCU' == 18] <- 'Izabal'
bydept$'database$DEPOCU'[bydept$'database$DEPOCU' == 19] <-  'Zacapa'
bydept$'database$DEPOCU'[bydept$'database$DEPOCU' == 20] <- 'Chiquimula'
bydept$'database$DEPOCU'[bydept$'database$DEPOCU' == 21] <- 'Jalapa'
bydept$'database$DEPOCU'[bydept$'database$DEPOCU' == 22] <- 'Jutiapa'
bydept <- arrange(bydept, desc(bydept$freq)) 
bydept
```

Segun la información obtenida en este resumen de datos personalizado, se observa una clara tendencia de mayor cantidad de descesos fetales en la capital (9028) teniendo una diferencia de 3943 con el siguiente de partamento, Baja Verapaz (5085)

Ahora se filtra y crea una variable para analisis de registros de decesos en base a lugar de residencia de la madre
```{r}
bydept2 <- database %>% group_by(database$DEPREM) %>% summarise(freq=n()) %>% ungroup()
bydept2$'database$DEPREM'[bydept2$'database$DEPREM' == 1] <- 'Guatemala'
bydept2$'database$DEPREM'[bydept2$'database$DEPREM' == 2] <- 'El Progreso'
bydept2$'database$DEPREM'[bydept2$'database$DEPREM' == 3] <- 'Sacatepéquez'
bydept2$'database$DEPREM'[bydept2$'database$DEPREM' == 4] <- 'Chimaltenango'
bydept2$'database$DEPREM'[bydept2$'database$DEPREM' == 5] <- 'Escuintla'
bydept2$'database$DEPREM'[bydept2$'database$DEPREM' == 6] <- 'Santa Rosa'
bydept2$'database$DEPREM'[bydept2$'database$DEPREM' == 7] <- 'Sololá'
bydept2$'database$DEPREM'[bydept2$'database$DEPREM' == 8] <- 'Totonicapán'
bydept2$'database$DEPREM'[bydept2$'database$DEPREM' == 9] <- 'Quetzaltenango'
bydept2$'database$DEPREM'[bydept2$'database$DEPREM' == 10] <- 'Suchitepéquez'
bydept2$'database$DEPREM'[bydept2$'database$DEPREM' == 11] <- 'Retalhuleu'
bydept2$'database$DEPREM'[bydept2$'database$DEPREM' == 12] <- 'San Marcos'
bydept2$'database$DEPREM'[bydept2$'database$DEPREM' == 13] <- 'Huehuetenango'
bydept2$'database$DEPREM'[bydept2$'database$DEPREM' == 14] <- 'Quiché'
bydept2$'database$DEPREM'[bydept2$'database$DEPREM' == 15] <- 'Baja Verapaz'
bydept2$'database$DEPREM'[bydept2$'database$DEPREM' == 16] <- 'Alta Verapaz'
bydept2$'database$DEPREM'[bydept2$'database$DEPREM' == 17] <- 'Petén'
bydept2$'database$DEPREM'[bydept2$'database$DEPREM' == 18] <- 'Izabal'
bydept2$'database$DEPREM'[bydept2$'database$DEPREM' == 19] <-  'Zacapa'
bydept2$'database$DEPREM'[bydept2$'database$DEPREM' == 20] <- 'Chiquimula'
bydept2$'database$DEPREM'[bydept2$'database$DEPREM' == 21] <- 'Jalapa'
bydept2$'database$DEPREM'[bydept2$'database$DEPREM' == 22] <- 'Jutiapa'
bydept2$'database$DEPREM'[bydept2$'database$DEPREM' == 23] <- 'Extranjero'
bydept2$'database$DEPREM'[bydept2$'database$DEPREM' == 99] <- 'Ignorado'
bydept2 <- arrange(bydept2, desc(bydept2$freq)) 
head(bydept2,24)
```

En base a la información obtenida en este segundo reporte, se confirma que hay una tendencia entre el lugar del deceso fetal y el departamento de residencia de la madre, siendo la capital el primero y Baja Verapaz el segundo. Un dato interesante es la cantidad de "Ignorados" obtenidos, lo que da indicios de que personas pudieron haber tenido complicaciones en el embarazo o pérdidas mientras se encontraban en otro departamento.



Se crea un registro personalizado de incidencias por nivel de escolaridad
```{r}
byeduc <- database %>% group_by(database$ESCOLAM) %>% summarise(freq=n()) %>% ungroup()
byeduc$'database$ESCOLAM'[byeduc$'database$ESCOLAM' == 1] <- 'Primaria'
byeduc$'database$ESCOLAM'[byeduc$'database$ESCOLAM' == 2] <- 'Básica'
byeduc$'database$ESCOLAM'[byeduc$'database$ESCOLAM' == 3] <- 'Diversificado'
byeduc$'database$ESCOLAM'[byeduc$'database$ESCOLAM' == 4] <- 'Universitario'
byeduc$'database$ESCOLAM'[byeduc$'database$ESCOLAM' == 5] <- 'Post Grado'
byeduc$'database$ESCOLAM'[byeduc$'database$ESCOLAM' == 6] <- 'Doctorado'
byeduc$'database$ESCOLAM'[byeduc$'database$ESCOLAM' == 9] <- 'Ignorado'
byeduc$'database$ESCOLAM'[byeduc$'database$ESCOLAM' == 0] <- 'Ninguno'
byeduc <- arrange(byeduc, desc(byeduc$freq)) 
head(byeduc,8)
```
Se puede observar que existe una tendencia de embarazos resultantes en perdida entre personas que han unicamente cursado la educación de primaria y básicos. Con un gran numero de 'ignorados' que tienen una alta probabilidad de encontrarse en una de estas categorías


```{r}

byage <- data.frame(EDADM=c(database$EDADM))
byage$EDADM[byage$EDADM >= 10 & byage$EDADM <=15] <- '10-15 años'
byage$EDADM[byage$EDADM > 15 & byage$EDADM <=20] <- '15-20 años'
byage$EDADM[byage$EDADM > 20 & byage$EDADM <=25] <- '20-25 años'
byage$EDADM[byage$EDADM > 25 & byage$EDADM <=30] <- '25-30 años'
byage$EDADM[byage$EDADM > 30 & byage$EDADM <=35] <- '30-35 años'
byage$EDADM[byage$EDADM > 35 & byage$EDADM <=40] <- '35-40 años'
byage$EDADM[byage$EDADM > 40 & byage$EDADM <=45] <- '40-45 años'
byage$EDADM[byage$EDADM > 45 & byage$EDADM <=50] <- '45-50 años'
byage$EDADM[byage$EDADM > 50 & byage$EDADM <=55] <- '50-55 años'
byage$EDADM[byage$EDADM > 55 & byage$EDADM <=60] <- '55-60 años'
byage$EDADM[byage$EDADM >= 99] <- 'Ignorado'
byage2 <- byage %>% group_by(byage$EDADM) %>% summarise(freq=n()) %>% ungroup()
byage2 <- arrange(byage2, desc(byage2$freq))
byage2
```


