---
title: "Proyecto1_MineriaDatos"
author: "Alejandro Alvarez"
date: "3/20/2022"
output: html_document
---

```{r setup, include=FALSE}
knitr::opts_chunk$set(echo = TRUE)
```
 
Se importan las librerías y paquetes necesarios para procesar, graficar y ordenar los datos de las bases de datos
```{r library/package import, warning=FALSE, message=FALSE}
install.packages('haven')
library(haven)
library(dplyr)
library(tidyverse)

```
 
Se importan las bases de datos de 2010 - 2019 [10 en total] de sus respectivos archivos de SPSS. Se agregaron datos faltantes y se restructuran nombres para que tengan los mismos nombres de columnas
```{r importación de datasets}
data2010 <- read_sav('./db/2010.sav')
names(data2010)<-toupper(names(data2010))
data2010 <- data.frame(append(data2010, c(PAISREM=9999), after=16))
data2010 <- data.frame(append(data2010, c(PUEBLOPM=9), after=19))
data2010 <- data.frame(append(data2010, c(CIUOMAD='IGNORADO'), after=24))
data2010
data2011 <- read_sav('./db/2011.sav')
names(data2011)<-toupper(names(data2011))
data2011 <- data.frame(append(data2011, c(PAISREM=9999), after=16))
data2011 <- data.frame(append(data2011, c(PUEBLOPM=9), after=19))
data2011 <- data.frame(append(data2011, c(CIUOMAD='IGNORADO'), after=24))
data2011
data2012 <- read_sav('./db/2012.sav')
names(data2012)<-toupper(names(data2012))
data2012 <- data.frame(append(data2012, c(AÑOOCU=2012), after=10))
data2012 <- data.frame(append(data2012, c(PUEBLOPM=9), after=19))
data2012 <- data.frame(append(data2012, c(CIUOMAD='IGNORADO'), after=24))
data2012
data2013 <- read_sav('./db/2013.sav')
names(data2013)<-toupper(names(data2013))
data2013 <- data.frame(append(data2013, c(AÑOOCU=2013), after=10))
data2013 <- data.frame(append(data2013, c(GRETNM=9), after=20))
data2013 <- data.frame(append(data2013, c(OCUPAM=9999), after=25))
data2013
data2014 <- read_sav('./db/2014.sav')
names(data2014)<-toupper(names(data2014))
data2014 <- data.frame(append(data2014, c(AÑOOCU=2014), after=10))
data2014 <- data.frame(append(data2014, c(GRETNM=9), after=20))
data2014 <- data.frame(append(data2014, c(OCUPAM=9999), after=25))
data2014
data2015 <- read_sav('./db/2015.sav')
names(data2015)<-toupper(names(data2015))
data2015 <- data2015 %>% rename(NACIOM = NACIONM)
data2015$CIUOMAD <- as.character(data2015$CIUOMAD) 
data2015 <- data.frame(append(data2015, c(GRETNM=9), after=20))
data2015 <- data.frame(append(data2015, c(OCUPAM=9999), after=25))
data2015
data2016 <- read_sav('./db/2016.sav')
names(data2016)<-toupper(names(data2016))
data2016 <- data2016 %>% rename(NACIOM = NACIONM)
data2016 <- data.frame(append(data2016, c(GRETNM=9), after=20))
data2016 <- data.frame(append(data2016, c(OCUPAM=9999), after=25))
data2016
data2017 <- read_sav('./db/2017.sav')
names(data2017)<-toupper(names(data2017))
data2017 <- data2017 %>% rename(NACIOM = NACIONM)
data2017 <- data.frame(append(data2017, c(GRETNM=9), after=20))
data2017 <- data.frame(append(data2017, c(OCUPAM=9999), after=25))
data2017
data2018 <- read_sav('./db/2018.sav')
names(data2018)<-toupper(names(data2018))
data2018 <- data2018 %>% rename(NACIOM = NACIONM)
data2018 <- data.frame(append(data2018, c(AREAG=9), after=6))
data2018 <- data.frame(append(data2018, c(GRETNM=9), after=20))
data2018 <- data.frame(append(data2018, c(OCUPAM=9999), after=25))
data2018
data2019 <- read_sav('./db/2019.sav')
names(data2019)<-toupper(names(data2019))
data2019 <- data2019 %>% rename(NACIOM = NACIONM)
data2019 <- data.frame(append(data2019, c(AREAG=9), after=6))
data2019 <- data.frame(append(data2019, c(GRETNM=9), after=20))
data2019 <- data.frame(append(data2019, c(OCUPAM=9999), after=25))
data2019
```


```{r join del set de datos completo,  warning=FALSE, message=FALSE}
datatotal <- full_join(data2010, data2011)
datatotal <- full_join(datatotal, data2012)
datatotal <- full_join(datatotal, data2013)
datatotal <- full_join(datatotal, data2014)
datatotal <- full_join(datatotal, data2015)
datatotal <- full_join(datatotal, data2016)
datatotal <- full_join(datatotal, data2017)
datatotal <- full_join(datatotal, data2018)
datatotal <- full_join(datatotal, data2019)
```

Se realiza un resumen del set de datos y se exporta la base de datos completa a un .CSV para su facil manejo con el resto del equipo
```{r resumen del set de datos completo unificado }
datatotal
summary (datatotal)
write.csv(datatotal, "./db/database.csv", row.names=FALSE)
```

